臺灣基隆地方法院民事判決
111年度簡上字第34號
上  訴  人  徐佩文  
被  上訴人  許培榮  
訴訟代理人  黃祿芳律師
            巫星儀律師
上列當事人間侵權行為損害賠償事件，上訴人對於中華民國111
年3月16日本院基隆簡易庭110年度基簡字第725號第一審判決提
起上訴，本院第二審合議庭於111年7月18日辯論終結，判決如下
：
    主      文
上訴駁回。
第二審訴訟費用由上訴人負擔。
    事實及理由
一、被上訴人於原審起訴主張：
    上訴人將其申辦之中國信託商業銀行股份有限公司帳戶（帳
    號000000000000；下稱系爭帳戶），提供予不詳詐騙集團成
    員使用，而該詐騙集團成員則於民國108年6月間，佯以「美
    國女醫師Jessie」之名義（下稱Jessie），藉由網路交友軟
    體對被上訴人訛稱「其投資興建美國醫院、設立新加坡醫療
    器材公司並且銷售友人製造之玩具」云云，俟被上訴人錯認
    其事業有成並以通訊軟體「What's App」將其加為好友，Je
    ssie又於108年8月間，陸續傳送醫院照片與繃帶照片數張，
    假託其於大陸地區採購繃帶亟須金援云云，使被上訴人誤信
    其詞，進而指示彭姓秘書代被上訴人將新臺幣（下同）323,
    000元（下稱系爭帳款）匯至Jessie指定之系爭帳戶。因系
    爭帳戶乃上訴人申請開設之金融帳戶，上訴人允以系爭帳戶
    代收、代轉系爭帳款，縱非出於故意仍有過失，故被上訴人
    自得本於侵權行為或不當得利之法律關係，請求上訴人賠償
    或返還323,000元，並聲明：上訴人應給付被上訴人323,000
    元，及自起訴狀繕本送達之翌日起至清償日止，按週年利率
    5%計算之利息；被上訴人願供擔保，請准宣告假執行。
二、原審認被上訴人之請求為有理由，並依侵權行為之法律關係
    ，判決被上訴人全部勝訴。上訴人表示不服，於法定期間提
    起上訴，兩造主張、答辯則如下述：
  ㈠上訴意旨略以：　　
    上訴人透過臉書交友軟體結識化名為「LEE SEUNG」之人（
    下稱LEE SEUNG），並以男女朋友作為彼此交往之前提，故
    上訴人亦係遭LEE SEUNG欺騙，方允供系爭帳戶代收、代轉
    系爭帳款，尤以兩造之間並無故舊恩怨，上訴人斷無幫助Je
    ssie詐騙之理，遑論被上訴人投資匯款亦應小心查證；因上
    訴人既無疏失亦未得利，臺灣基隆地方檢察署檢察官方就上
    訴人為不起訴之處分，囿於上訴人不懂法律，以致錯失於原
    審答辯之時機，為此，乃於法定期間提起上訴，並聲明：⒈
    原判決廢棄；⒉被上訴人於原審之訴及其假執行之聲請均駁
    回。
　㈡答辯意旨略以：　　
　　檢察官雖就上訴人為不起訴之處分，然觀其處分書所載內容
    ，檢察官仍係肯認上訴人具有重大過失，尤以上訴人未曾面
    見LEE SEUNG其人，復就LEE SEUNG個資毫無所悉，甚至已就
    LEE SEUNG之託詞有所懷疑，猶允以系爭帳戶為LEE SEUNG代
    收、代轉系爭帳款，由是以觀，上訴人顯有故意過失，而應
    就被上訴人負侵權行為損害賠償之責。基上，爰聲明：上訴
    駁回。
三、兩造不爭執之事實：　　　
  ㈠系爭帳戶乃上訴人向中國信託商業銀行股份有限公司所申請
    開設之金融帳戶。
  ㈡詐騙集團之不詳成員於108年6月間，佯以「美國女醫師Jessi
    e」之名義，藉由網路交友軟體對被上訴人訛稱「其投資興
    建美國醫院、設立新加坡醫療器材公司並且銷售友人製造之
    玩具」云云，俟被上訴人錯認其事業有成並以通訊軟體「Wh
    at's App」將其加為好友，Jessie又於108年8月間，陸續傳
    送醫院照片與繃帶照片數張，假託其於大陸地區採購繃帶而
    亟須金援云云，使被上訴人誤信其詞，進而指示彭姓秘書代
    被上訴人將系爭帳款匯至Jessie指定之系爭帳戶。
  ㈢上訴人於108年8月間，允以系爭帳戶代LEE SEUNG收系爭帳款
    ，嗣復依LEE SEUNG指示轉出系爭帳款。
  ㈣被上訴人曾就上訴人提起刑事告訴，案分臺灣基隆地方檢察
    署（下稱基隆地檢）檢察官以110年度偵字第2271號案件（
    下稱系爭刑事案件）受理；而檢察官偵查結果，認上訴人未
    能確認交友真實性旋以系爭帳戶代收帳款，雖有重大疏失然
    不能排除其受騙之可能，因上訴人主觀上並未具備幫助詐欺
    之故意，乃就上訴人為不起訴之處分確定。　　
四、本院判斷：　　　　
    被上訴人承前㈠㈡㈢所述之兩造不爭執事實，主張上訴人允以
    系爭帳戶代收、代轉系爭帳款，縱非出於故意仍有過失，是
    上訴人應依民法侵權行為之法律關係，就被上訴人負損害賠
    償之責；而上訴人則援前揭㈣所示之檢察官不起訴處分，抗
    辯其無疏失亦未得利，故其應無侵權行為賠償責任之可言。
    經查： 　
  ㈠刑事訴訟程序所確認之事實，並非當然即有拘束民事訴訟判
    決之效力，換言之，民事法院本於職權調查證據並為取捨，
    原即不受檢察官偵查結果或刑事判決結論之拘束。況刑法詐
    欺罪乃「故意犯罪」，是以欠缺「故意（主觀上明知並有意
    使其發生，或主觀上預見其發生卻仍抱持不在意、無所謂之
    態度）」者，固不能率以刑事詐欺之罪名相繩，亦無民事「
    故意」侵權行為責任之可言；惟行為人倘有「過失」，對於
    其因過失而造成之損害，仍不能免除「過失」侵權行為之賠
    償責任。又民事法上之「過失」，倘以其「欠缺注意之程度
    」作為標準，固可概分為「抽象輕過失（欠缺『善良管理人
    之注意』）」、「具體輕過失（欠缺『與處理自己事務為同一
    之注意』）」與「重大過失（欠缺『普通人之注意』）」（最
    高法院42年台上字第865號判例意旨、96年度台上字第1649
    號判決意旨參照），惟單就民法第184條第1項前段所稱「過
    失」而論，實務向來均以「抽象輕過失（欠缺善良管理人之
    注意）」，作為行為人是否應負過失侵權行為賠償責任之標
    準（最高法院19年上字第2746號判例意旨、93年台上字第85
    1號判決意旨參照），因此，民事侵權行為法上之過失責任
    ，並不著重於「行為人之個人預見能力（主觀之過失概念）
    」，而係著重在「善良管理人之預見能力（客觀之過失概念
    ）」，也就是觀察「一般具有專業智識或經驗且勤勉負責之
    人，在相同情況之下，是否能預見並避免或防止損害結果之
    發生」，並以此作為行為人應否負過失侵權行為責任之基準
    。承此前提，民事侵權行為法之過失，係衡量比較「具體加
    害人之『現實行為』」，與「同一情況下善良管理人之『當為
    行為』」，而所謂「善良管理人之『當為行為』」，則應衡諸
    具體行為人所屬職業，或所從事的某種社會活動，乃至某種
    年齡層「通常所具有的智識能力」以為認定，倘「具體加害
    人之『現實行為』」低於善良管理人之注意標準，即可認其應
    負民事侵權行為法上的過失責任。此係因刑事法律與民事法
    律之規範目的不同，亦即「刑事過失」重在「整體法律秩序
    與整體社會之衡平考量」，而「民事過失」則祇著重於「當
    事人彼此雙方之衡平」，故民事過失並不強調所謂「行為人
    之主觀非難」（因民事侵權行為並非重在懲罰「行為人之主
    觀惡行」），而是強調「客觀化」與「類型化」的一般標準
    。
  ㈡承前㈠㈡㈢所述之兩造不爭執事實，上訴人允以系爭帳戶為LEE
     SEUNG代收、代轉系爭帳款；衡諸「金融匯兌」相較於「現
    實給付」所帶來之種種便利，以及「金融匯兌」可循其「資
    金流動軌跡」追溯某筆特定金流來源、去向之特性，犯罪集
    團邇來遂傾向於「收購、借用他人帳戶」，藉以「遮斷犯罪
    贓款資金流動之軌跡」，從而達成彼等神隱以避查緝之目的
    ，因金融帳戶事關存戶個人財產權益之保障，具有高度之專
    屬性、私密性，除非本人或與本人具密切關係者，難認有何
    得以自由流通使用該等專屬於特定人之金融帳戶之正當理由
    ，一般人亦應妥為保管存摺、提款卡、密碼等物，此要屬吾
    人一般生活經驗所足可體察之日常知識，尤以近來政府機關
    、新聞媒體乃至金融機構，對於「犯罪集團大量收購、借用
    帳戶使用，再遣人提領該等帳戶內之犯罪贓款，藉此遮斷資
    金流動軌跡從而逃避查緝」等情事，均已強力宣導多時，考
    量「與上訴人年齡、社會活動或經驗相當之一般人」通常所
    具有的智識能力，彼等除應可明確認知「允供帳戶為他人代
    收、代轉帳款」之風險，尤應知「拒絕提供帳戶」從而避免
    或防止類此詐騙事件之滋生，是上訴人允以系爭帳戶為LEE 
    SEUNG代收、代轉系爭帳款（具體加害人之「現實行為」）
    ，顯然低於善良管理人（與上訴人年齡、社會活動或經驗相
    當之一般人）之注意標準，從而，無論上訴人辯稱其毫無主
    觀預見云云究否為真，亦不論檢察官之偵查結果為何，上訴
    人就其「欠缺『善良管理人之注意』」所造成之他人損害，至
    少均應負民事侵權行為法上的過失責任。又上訴人雖指被上
    訴人投資匯款亦應小心查證云云，然所謂損害之發生，被害
    人與有過失者，須其過失行為亦係造成該損害發生之直接原
    因，始足當之。如損害之發生，因加害人一方之故意不法行
    為引起，被害人縱未採取相當防範措施或迴避手段，不能因
    此認被害人對損害之發生亦與有過失，而有前揭過失相抵之
    適用（最高法院98年度台上字第2157號判決意旨可參）。本
    件承前㈡所述之兩造不爭執事實，被上訴人係因Jessie施用
    詐術，以致陷於錯誤方始誤為匯款，縱其疏於查證以致未能
    事前防免，然此究非被上訴人所受損害之直接原因，且Jess
    ie等詐騙集團成員利用人性弱點，取得被上訴人之信任，令
    被上訴人疏於防範，亦與民法第217條「與有過失」之情節
    有別，兼之上訴人並未舉證以明「被上訴人於受騙過程中，
    早已察覺『詐術之存在』」等前提事實，被上訴人亦無隨時查
    證防備他人對其施詐之法令上或習慣上義務，是自不能祇因
    被上訴人未機警覺察「Jessie等人施用詐術誆其匯款」，即
    認被上訴人對於損害之發生或擴大「與有過失」，遑論以此
    要求減、免上訴人之賠償責任；從而，上訴人指責被上訴人
    未小心查證云云，要不影響上訴人所應負侵權行為損害賠償
    之責。
五、綜上，被上訴人援侵權行為之法律關係，請求上訴人給付32
    3,000元暨其法定遲延利息，為有理由；從而，原審判決上
    訴人全部敗訴（被上訴人全部勝訴），核無違誤，上訴人猶
    執前詞提起上訴，求予廢棄改判，為無理由，應予駁回。
六、本件事證已臻明確，兩造其餘攻擊防禦方法及訴訟資料，經
    本院斟酌後，認均不足以影響本判決結果，爰不予逐一論述
    ，併此敘明。
七、據上論結，本件上訴為無理由，依民事訴訟法第436條之1第
    3項、第449條第1項、第78條，判決如主文。
中　　華　　民　　國　　111 　年　　7 　　月　　28　　日
                   民事庭審判長法  官   黃梅淑   
                               法  官   周裕暐
                               法  官   王慧惠
以上正本係照原本作成。　　　　　　　　　　　　　　　 
本件判決不得上訴。　　
中　　華　　民　　國　　111 　年　　7 　　月　　28　　日
                               書記官   姚安儒